臺灣高等法院臺南分院民事判決　　95年度上字第86號
上　訴　人　乙○○
訴訟代理人　楊漢東　律師
複　代理人　吳碧娟　律師
　　　　　　林春發　律師
　　　　　　丙○○
被　上訴人　行政院農業委員會林務局嘉義林區管理處
法定代理人　丁○○
訴訟代理人　甲○○
上列當事人間交還土地等事件，上訴人對於中華民國95年3月31
日台灣嘉義地方法院93年度訴字第230號第一審判決提起上訴，
本院於96年2月6日言詞辯論終結，茲判決如下：
    主  文
上訴駁回。
第二審訴訟費用由上訴人負擔。
原審判決之附圖應更正如本判決附圖所示。
    事  實
甲、上訴人方面：
一、聲明：(一)原判決不利於上訴人部分廢棄。(二)上廢棄部分，被
    上訴人在第一審之訴駁回。(三)第一、二審訴訟費用由被上訴
    人負擔。
二、陳述：除與原判決記載相同者，茲引用之外，補稱：
　(一)參照最高法院46年台上字第519號判例意旨，因使用租賃物
　  而支付之對價，即為租金，其約定名稱為何，原非所問。今
    上訴人乙○○自民國（下同）51年起即向嘉義縣大埔鄉公所
    繳納土地之使用對價，後來向被上訴人之前身即林務局玉山
    林區管理處繳納，既已有繳納使用土地之對價，且有收據可
    證，依上開判例意旨，不論當事人使用之名目為何，即為租
    金，即可謂有租賃關係存在。
  (二)上訴人乙○○自51年起即耕作至今，雖然被上訴人自64年起
    ，即拒絕再向上訴人收取租金，但兩造契約並未經合法終止
    ，上訴人之租賃權並不當然消滅，應有不定期租賃權存在。
  (三)上訴人所占用之土地人跡罕至，並無甚價值，原審判決以每
    平方公尺42元的百分之6來計算土地價值，均屬太高，被上
    訴人係參照附近鄰地之地價，並無依據。
  (四)原審答辯主張及陳述暨立證方法均引用之。
三、證據：援用第一審所提證據。
乙、被上訴人方面：
一、聲明：(一)上訴駁回。(二)第二審訴訟費用由上訴人負擔。
二、陳述：
　  上訴人無權占用系爭土地濫植檳榔地面積達3.3746公頃，其
　  位置詳如被上訴人96年1月10日呈報狀附圖所示。被上訴人
    計算本件不當得利之基礎係依土地法第110條之規定，並參
    照系爭林地鄰近之大埔鄉○○段1446地號土地之93年度公告
    地價每平方公尺新台幣（下同）42元計列。
三、證據：援用第一審所提證據，並提出位置圖乙份為證。
    理  由
一、被上訴人起訴主張：上訴人自51年起，未經被上訴人許可，
    即在被上訴人所轄大埔事業區第40林班國有林地內，無權占
    用如附圖所示Ａ部分位置之林地，擅自濫墾、毀損被上訴人
    43年造林地102號相思樹、樟樹造林木，並改種檳榔及擅建
    鐵皮屋，面積達3.3746公頃，致被上訴人受有損害，為此依
    民法第767條無權占有及不當得利之法律關係提起本訴，請
    求上訴人應將無權占有之系爭土地上之檳榔剷除，恢復土地
    原狀，並將系爭土地交還被上訴人；上訴人並應給付被上訴
    人起訴前5年之相當於租金之不當得利共56萬6932元（計算
    方式：3萬3746平方公尺×42元／平方公尺×0.08×5年＝56
    萬6932元）等語。（原審判決上訴人應將大埔事業區第40林
    班國有地內如原審判決書附圖所標示Ａ部分所示面積3.3746
    公頃土地上之檳榔樹剷除，恢復林班地原狀後，將土地交還
    被上訴人，上訴人並應給付被上訴人42萬5200元，駁回被上
    訴人其餘之訴。被上訴人未就其敗訴部分提起上訴，已告確
    定）
二、上訴人則以：上訴人自51年起即向嘉義縣大埔鄉公所繳納土
    地之使用對價，後來改向被上訴人之前身即林務局玉山林區
    管理處繳納，有收據可證，參照最高法院46年台上字第519
    號判例意旨，兩造間應有租賃關係之存在。被上訴人雖自64
    年起，即未向上訴人收取租金，但兩造租賃契約並未終止，
    應有不定期租賃權存在。另上訴人所占用之土地甚無價值，
    原審主張以每平方公尺42元的百分之6來計算損害，金額過
    高云云，資為抗辯。
三、被上訴人主張：上訴人自民國51年起，即無權占用如附圖所
    示Ａ部分之土地（下稱系爭土地）種植檳榔樹，及系爭土地
    屬大埔事業區第40號林班國有地之事實，此有被上訴人提出
    之照片6幀、兩造會同勘測之位置圖及更正圖各乙份附卷可
    稽，為上訴人所不爭（原審卷第17頁至第19頁、第90頁、第
    91頁、第175頁，本院卷第32頁、第51頁）。又上訴人占用
    系爭土地，經原審法院會同兩造現場勘驗結果，系爭土地上
    有上訴人所建鐵皮屋及3個水塔，其餘部分種植檳榔，系爭
    土地除上訴人占用部分，其餘部分均為原始林，平時人跡罕
    至，交通不便，附近均無商店及住家各情，亦有原審法院94
    年2月17日現場勘驗筆錄乙份及現場照片6幀在卷足按（原審
    卷第116頁至第121頁）。被上訴人主張上訴人占用系爭土地
    用以種植檳榔樹之事實，堪信真正。
四、上訴人對於占有系爭土地並種植檳榔樹乙節並不爭執，惟辯
    稱對於系爭土地有不定期租賃關係存在，但遭被上訴人否認
    ，故本件應審究之爭點，在於上訴人占有系爭土地，究竟有
    無合法權源？
　(一)按「所有人對於無權占有或侵奪其所有物者，得請求返還之
　  。對於妨害其所有權者，得請求除去之。有妨害其所有權之
    虞者，得請求防止之。」，民法第767條定有明文。又所有
    權人依此規定，當然係此請求權之主體，雖非所有人，但依
    法律之規定，得行使所有人之權利者，如國有財產之管理機
    關，亦屬得行使此請求權之主體（最高法院69年台上字第16
    95號判決意旨參照）。又森林所有權除依法登記為公有（即
　　直轄市有、縣〈市〉有、鄉鎮〈市〉有或公法人所有）或私
　  有者外，概屬國有，此亦為森林法第3條、森林法施行細則
    第2條所明定；再國有林由中央主管機關（即行政院農業委
    員會）劃分林區管理經營之，又為森林法第12條所明定。茲
    查系爭土地既屬被上訴人管理之大埔事業區第40號林班國有
    地，則被上訴人主張其管理之國有林地遭上訴人無權占有，
    其有請求返還土地之權源乙節，自屬有據，合先敘明。
　(二)上訴人主張依最高法院46年台上字第519號判例「因使用租
    賃物而支付之對價，即為租金，其約定之名稱如何，原非所
    問」意旨，並提出嘉義縣大埔鄉公所麻竹筍代金繳納收據聯
    及林務局玉山林區管理處副產物處分代金收據」為證（原審
    卷第54頁至第56頁），進而認為兩造間就系爭土地存有不定
    期限租賃關係云云。被上訴人則堅決否認有與上訴人訂定租
    賃契約及收取上訴人繳納之租金之事實；按租賃契約之成立
    ，必須承租人與出租人間有成立租賃契約之合意，約定出租
    人以物租與他方使用收益，承租人支付租金而後可（民法第
    421條參照），查依上訴人所提出之上開收據，其名目既已
    明白載明係「麻竹筍代金繳納收據聯」，或為「副產物處分
    代金」，僅足認上訴人所繳納者係採收竹筍之代價，並不足
    以證明兩造間已有出租系爭土地而收取租金之合意，其非租
    金甚明，尚難據此推論兩造就系爭土地曾有租賃關係存在。
    此外，上訴人復未舉證證明伊有其他合法占有系爭土地之權
    源，被上訴人主張上訴人無權占有系爭土地，自屬可採。
五、又按「無法律上之原因而受利益，致他人受有損害，應返還
    其利益。」，為民法第179條前段所明定。又按「無權占用
    他人之土地者，可獲得相當於法定租金之利益，為社會通常
    之觀念」（最高法院61年度台上字第1695號判例參照）。上
    訴人無權占用被上訴人管理之系爭土地，業如上述，則上訴
    人獲有相當於租金之利益甚明，被上訴人請求上訴人返還該
    利益，洵屬有據。再無法律上之原因而獲得相當於租金之利
    益，致他人受損害時，如該他人之返還利益請求權已逾租金
    短期消滅時效之時間，對於相當於已罹消滅時效之租金之利
    益，不得依不當得利之法則請求返還（最高法院49年度台上
    字第1730號判例參照），被上訴人請求上訴人給付自93年4
    月1日提起本件訴訟起算回溯滿5年期間之不當得利，亦無不
    合。又「地租不得超過地價百分之八。前項地價指法定地價
    。」、「土地所有權人依本法所申報之地價，為法定地價」
    ，為土地法第110條、第148條所明定。上開規定雖係有關耕
    地租用地租之限制，與本件國有林地被無權占用之情形迥異
    ，惟此項規定之精神，仍可作為本件不當得利請求計算之標
    準，查系爭土地雖為未登錄地，但其與鄰近已登錄地之大埔
    鄉○○段1446號土地，均作為種植檳榔，使用情況相同，被
    上訴人主張以與系爭土地鄰近嘉義縣大埔鄉○○段1446地號
    土地之93年度申報地價每平方公尺42元（本院卷第89頁），
    為計算系爭土地之價值，尚屬有據。上訴人稱系爭土地以每
    平方公尺42元計算，價值過高云云，即非可採。查上訴人所
    占用系爭土地係屬林地，雖位處大埔鄉，較為偏遠，惟其上
    大部分種植檳榔樹，屬有一定價值經濟作物，本院參酌上開
    情況及系爭土地地理位置、未來發展遠景各情，認上訴人無
    權占用系爭土地所受之利益，以申報地價6％計算，屬合理
    可行。依此標準核算結果，上訴人因無權占用系爭土地所受
    利益每年為8萬5040元（計算式：42×33746×6％=85,040，
    小數點以下四捨五入），是被上訴人請求上訴人給付5年內
    相當於租金之不當得利42萬5200元（85,040×5=425,200）
    ，為有理由，應予准許。
六、綜上所述，上訴人無權占用被上訴人所管領之系爭土地，被
    上訴人依物上請求權及不當得利之法律關係，請求上訴人應
    將系爭土地上之檳榔樹剷除，恢復土地之原狀，並返還系爭
    土地與被上訴人，並給付被上訴人42萬5200元為有理由，原
    審予以准許，經核並無違誤，上訴意旨指摘原判決不當，求
    為廢棄改判，非有理由，應予駁回。又原審判決附圖界址混
    淆不清，被上訴人就上訴人原占用位置乃重行測量，上訴人
    對重測後之測量圖（即如附圖）並不爭執（本院卷第65頁）
    ，爰予更正，併予說明。
七、本件事證已臻明確，兩造其餘攻擊防禦方法及證據資料，核
    與本件判決結果不生影響，不予一一論述，併予敘明。
結論：本件上訴為無理由，依民事訴訟法第四百四十九條第一項
、第七十八條判決如主文。
中　　華　　民　　國　　96　　年　　2 　　月　　27　　日
                  民事第三庭　　審判長法　官  陳光秀
　　　　　　　　　　　      　　　　　法　官  莊俊華
　　　　　　　　　　　      　　　　　法　官  曾平杉
上為正本係照原本作成。
如對本判決上訴，須於判決送達後20日內向本院提出上訴狀，未
表明上訴理由者，應於上訴後20日內，向本院提出理由書（須附
繕本）。依法須繳納裁判費並應委任律師為訴訟代理人，始得上
訴。
中　　華　　民　　國　　96　　年　　3 　　月　　1 　　日
                                      書記官  葉秀珍
【附記】
民事訴訟法第466條之1：
(1)對於第二審判決上訴，上訴人應委任律師為訴訟代理人。但上
  訴人或其法定代理人具有律師資格者，不在此限。
(2)上訴人之配偶、三親等內之血親、二親等內之姻親，或上訴人
  為法人、中央或地方機關時，其所屬專任人員具有律師資格並
  經法院認為適當者，亦得為第三審訴訟代理人。
民事訴訟法第466條之2：
上訴人無資力委任訴訟代理人者，得依訴訟救助之規定，聲請第
三審法院為之選任律師為其訴訟代理人。
